【裁判字號】    95,訴,1042
【裁判日期】    970826
【裁判案由】    違反水利法
【裁判全文】
臺灣臺南地方法院刑事判決              95年度訴字第1042號
公  訴  人  臺灣臺南地方法院檢察署檢察官
被      告  癸○○
            甲○○
上二人共同  蔡弘琳律師
選任辯護人  蔡進欽律師
            蘇正信律師
被      告  丁○○
選任辯護人  林瑞成律師
上列被告因違反水利法案件，經檢察官提起公訴（95年度偵字第
2361、9043號），本院判決如下：
    主  文
癸○○、甲○○、丁○○均無罪。
    理  由
一、公訴意旨略以：被告癸○○係交通部公路總局西部濱海公路
    南區臨時工程處（以下簡稱南區臨工處）第二工務段段長，
    被告甲○○為該工務段業務職員，被告丁○○為光盛營造股
    份公司（以下簡稱光盛公司）工務部副理，民國（下同）九
    十三年間交通部興建西濱快速公路時，於台南縣將軍溪有「
    西濱快速公路WH75-3標將軍溪景觀橋新建工程」，委由光盛
    公司興建，並由中華工程顧問股份有限公司（現已更名為台
    灣世曦工程顧問股份有限公司，以下簡稱台灣世曦公司）監
    造，被告丁○○自九十三年九月起至九十四年七月間擔任光
    盛營造公司該工程之工地主任。上開將軍溪景觀橋工程之鋼
    鈑樁圍堰須於將軍溪施工，依水利法規定應由主管機關台南
    縣政府核准始可施工，交通部公路總局西部濱海公路南區臨
    時工程乃將圍堰之施工順序平面圖報請台南縣政府審核，台
    南縣政府並核准圍堰施工順序分四階段施工，每階段施作二
    座圍堰，每階段阻斷流水斷面約五十七公尺。詎被告丁○○
    擔任光盛營造公司之工地主任竟未經主管機關台南縣政府許
    可而違反上開規定，擅自一次施作五座圍堰（起訴書原記載
    為四座圍堰，業經蒞庭檢察官更正為五座），私塞將軍溪之
    水道，使將軍溪之流水遭阻斷約一百五十四公尺，遠超過核
    准之五十七公尺，致生公共危險。而被告癸○○、甲○○為
    了趕工，竟於視察工地發現時亦未要求改善，仍同意違反規
    定施工，且中華工程顧問公司監造主任己○（另經檢察官為
    不起訴處分）於九十四年五月間發現而通知改善時，被告癸○○、甲○○及丁○○均置之不理，嗣因九十四年七月二十
    二日海棠颱風來襲，雨勢強大，致將軍溪沿岸之學甲、麻豆
    等鄉鎮淹水嚴重，經本檢察官會同台南縣學甲鎮公所前往勘
    查而發現上情。因認被告癸○○、甲○○與丁○○自九十四
    年六月一日擅自施作第三座圍堰（即編號P6之圍堰）時起共
    同違反水利法第九十二條後段未得主管機關許可，私塞水道
    ，致生公共危險罪嫌等語。
二、訊之被告癸○○、甲○○與丁○○均堅決否認有何違反上開
    水利法第九十二條之罪。被告癸○○、甲○○辯稱：(一)台南
    縣將軍溪於九十四年十一月十四日始經主管機關經濟部公告
    屬台南縣政府管之區域排水區，本案水災發生時間，將軍溪
    仍未公告之區域排水系統。依水利法第七十八條之四與排水
    管理辦法第二十六條規定，行為人於未經公告區域排水設施
    範圍，有違反水利法規定之行為者，管理機關應先行限期命
    行為人改善、整復或回復原狀，逾期仍未改善、整復或回復
    原狀者，始得依水利法規定處罰。本件主管機關台南縣政府
    係九十四年七月二十二日水災發生後之九十四年八月二十六
    日始至現場履勘，並提出改善要求，公訴人逕依水利法規定
    起訴，適用法律容有誤會。(二)檢察官九十四年七月二十八日
    第一次勘驗結果認「將軍溪寬約610公尺，在河中建造五圍
    堰，截斷水流154公尺」，嗣於九十四年九月六日第二次勘
    驗則認「將軍溪寬約550米，圍堰寬度約134米」，前後二次
    勘驗結果誤差高達數十公尺，未見公訴人對此說明，率以第
    一次勘驗結果，遽為被告不利之認定，違反證據法則。對照
    台灣世曦公司繪製之「海棠颱風時河道寬度與阻水、通水寬
    度實際量測示意圖」所示，將軍溪寬度550公尺，圍堰寬度
    計134公尺，排水口寬度尚有416公尺，與檢察官第二次勘驗
    結果相符，起訴書所認與事實不符。(三)光盛公司於將軍溪口
    施作之四座圍堰，其中編號P7、P8係作為橋墩基礎雙層鋼鈑
    樁，為橋墩基礎工程，施作前應經主管機關核准；P5、P6則
    為全套管基樁單層鋼鈑樁，屬臨時性工程毋庸報准，僅須符
    合「跨河建造物設置審核要點」規定（註：經濟部九十三年
    七月八日頒布之正確名稱應為「申請開挖中央管河川河防建
    造物審核要點」，以下簡稱「河防建造物審核要點」），光
    盛公司第一階段僅施作編號P7、P8橋墩基礎圍堰，依證人即
    台灣世曦公司副理即本工程監造主任庚○○偵查中之供述，
    光盛公司施作圍堰，在時間上已有所區隔，並未違反台南縣
    政府規定，公訴人未區分現場圍堰分屬不同施作方法及目的
    ，自有誤會。至證人即台灣世曦公司本案另位監造主任己○
    於偵查中供稱：發現一次施作四座圍堰時，曾以書函通知改
    善云云，惟觀諸證人己○所提二份書函，一為被告所屬臨工
    處發文將縣府來文轉予台灣世曦公司，一為施工會議紀錄，
    均未提到證人有針對光盛公司違反規定一次施作四墩，要求
    改善等文包，其證言要非實在。(四)水利法第九十二條所稱之
    「私塞」水道，係指未經許可私自壅塞江、河、川、溪、運
    河等有水流經過之地域，所謂壅水道，係指以有形之障礙物
    阻塞水流經過之地域，解釋上必該障礙物設置，就水流之流
    通達於與損害同等之評價。本件光盛公司設置之四座圍堰總
    寬度134公尺，占總河道寬度550公尺之百分之二十三，符合
    「河防建造物審核要點」所規定之上限四分之一，難認已達
    水利法所規範「壅塞」之構成要件。且台南縣政府已函示說
    明海棠颱風與六一二豪雨期間，將軍溪中游鄉鎮即學甲、麻
    豆等地淹水，與本案鋼鈑樁圍堰施作工程無關。又證人壬○○雖於九十四年十一月八日縣政府審查會中陳述「圍堰範圍
    雖對水流造成的影響有限，但若在洪水發生時，恐怕仍會造
    成困擾」等語，惟此僅係證人臆測性意見，且證人黃進於偵
    查中明白證述「是指發生時會怕被別人誤會是造成洪水原因
    」，並陳述本案淹水原因與圍堰施作工程無干等語；被告丁○○則辯稱：(一)台南縣政府同意備查之系爭工程鋼鈑樁圍堰
    施工順序，係指永久性主體工程之施工而言，並不包括臨時
    性的施工，並證人即台南縣政府承辦人戊○○到庭證述明確
    ，系爭工程於海棠颱風發生時，雖設有四座圍堰，但其中二
    座為臨時性，另二座為永久性，有監工日報表在卷可憑，光
    盛公司施工方法，自無違反台南縣政府核准之施工內容。
    (二)起訴書謂光盛公司一次施作四座圍堰，台灣世曦公司監造
    主任己○於九十四年五月間發現而通知改善時，被告等均置
    之不理，惟查遍九十四年五月三十日由己○主持之施工檢討
    會議，並無提及光盛公司施作四座永久性圍堰有違反台南縣
    政府核准內容之情形，顯見己○於偵查中所述與事實不符。
    又證人壬○○於九十四年十一月八日台南縣政府召開系爭工
    程圍堰施工順序審查會所為發言，並非系爭鋼鈑樁施工造成
    水災之原因，已據證人壬○○於偵查中證述無誤，其於審理
    中復證稱流水斷面在河寬二分之一範圍內，不足以引起阻斷
    流水，將軍溪上游約80公尺，則在下游河寬有320公尺以上
    ，即不至於因施工而發生阻斷流水之惡結果，然將軍溪下游
    河寬已超過550公尺，如以本件圍堰施工僅130公尺，自未逾
    四分之一的台南縣政府核准標準，更未超過二分之一的學理
    標準，且依壬○○證言，系爭工程僅造成河面雍高幾公分而
    已，故系爭工程並未違反工程常規。(三)台南縣政府函覆稱麻
    豆、學甲地區的水災並非系爭工程所引起，而係雨量超過百
    年之平均降雨量，及遇上潮水暴漲（EL從1.09米暴漲為1.9
    米）而引起，顯見被告並無違反水利法之犯行等語。
三、程序部分
  (一)本件有無「排水管理辦法」第二十六條先行政後刑罰規定之
    適用。
    1.按水利法第七十八條之四前段明定「排水集水區域之劃定
      與核定公告、排水設施管理之維護管理、防洪搶險、安全
      檢查、設施範圍之使用管理及其他應遵行事項，由中央主
      管機關訂定排水管理辦法管理之。」，依經濟部據以頒布
      之「排水管理辦法」第二十六條，固明定「行為人於未經
      公告區域排水設施範圍，有違反本法規定之行為者，管理
      機關應先行限期命行為人改善、整復或回復原狀；其逾期
      仍未改善、整復或回復原狀者，始得依本法處罰之。」，
      是於未經公告區域之排水設施，如有違反「排水管理辦法
      」之規定者，固應先由主管機關循行政程序限期通知行為
      人改善、整復或回復原狀，逾期仍未改善、整復或回復原
      狀者，始得依水利法相關規定處罰。
    2.本件景觀橋工程所在之將軍溪，於94年11月14日始經經濟
      部經授水字第09420219361號公告為縣管區域排水，在此
      之前原屬台南縣政府所管之未經公告區域排水，業據台南
      縣政府九十五年十一月十六日府水管字第0950233488號函
      覆在卷（本院第一卷第118頁），該府於九十三年間發現
      系爭景觀橋工程施作圍堰墩數與原同意備查事項不符時，
      曾以九十四年九月二十二日府工水字第0940208092號函通
      知西濱臨工處，務請於九十四年十月七日以前拆除，並未
      通知光盛公司改善，亦有台南縣政府九十七年四月九日府
      水工字第0970049941號函覆在卷（本院第一卷第180-182
      頁）。惟水利法施行細則第四條規定，該法所稱「水道」
      包括河川、湖泊、水庫蓄水範圍、排水設施範圍、運河、
      減河、滯洪池或越域引水路水流經過之地域，該規定將「
      河川」與「排水設施範圍」併列，二者顯然有別。再參照
      水利法施行細則第三條第四款，所謂「排水」，係指用人
      為方法排洩足以危害或可供回歸利用之地面水或地下水，
      足見水利法關於「水道」與「排水」之定義顯有不同。又
      排水管理辦法第二條第二、三項明定「本辦法所稱之排水
      設施，指為確保排水機能得發揮排洪功效，所興建之水路
      、滯洪池、抽水站及閘門等建造物」、「前項排水設施內
      土地及為防汛、搶險或維護之需要所施設之通路範內之土
      地為排水設施範圍。」，準此，依水利法第七十八條之四
      所頒布之「排水管理辦法」所定義之「排水設施」及「排
      水設施範圍」，顯係著重在人工構築之排水設施及該人工
      構築排水設施所在之土地範圍，而與河川、湖泊等天然形
      成之水道顯然有別。
    3.系爭景觀橋所在之將軍溪，核屬水利法第四條所定之「水
      道」無誤，本件施用圍堰時之九十三年間固屬未經經濟部
      公告之縣管區域排水，然將軍溪尚非人工構築之排水設施
      ，系爭景觀橋工程及為施作該景觀橋所施作之圍堰，無論
      是固定式圍堰或臨時設施之圍堰，認均非屬人工構築之排
      水設施，準此，本件應無排水管理辦法第二十六條所定應
      先循行政程序處理之適用，起訴程序並未違背規定，合先
      說明。
  (二)證據能力部分
    1.台南縣政府主辦，報告人黎明工程顧問公司於九十四年八
      月一日所為「海棠颱風及六一二豪雨台南縣淹水原因調查
      及分析報告」（本院第一卷第22-29頁）、報告人辛○○
      於九十四年八月十九日所為「海棠颱風及六一二豪雨台南
      縣淹水原因調查及分析報告」（本院第一卷第30-37頁）
      及財團法人成大水利海洋研究發展文教基金會九十五年七
      月八日所為「西濱快速公路WH75-3將軍溪景觀橋新建工程
      附近河段二維數值水理分析」，均係被告以外之人於審判
      外之書面陳述，且係本件案發後分別受台南縣政府及光盛
      公司囑託所為之分析報告，並非受檢察官或法院之囑託所
      為之鑑定，不符合刑事訴訟法第二百零八條例外得作為證
      據之規定，均無證據能力。
    2.台南縣政府九十五年四月四日府工水字第0950037749號函
      覆內容，係依檢察官九十五年二月十七日丙○朝慎字第
      10661號函囑託就系爭圍堰施作順序違反核准施工順序，
      是否對九十四年間之「六一二水災」、「海棠颱風」、「
      泰莉颱風」造成之水災之影響及上開三次水災之主要因素
      為何，所為之查覆說明，性質上屬機關團體受檢察官囑託
      所為之鑑定，依刑事訴訟法第二百零八條之規定，自有證
      據能力。
    3.至其餘以下所引用之供述或非供述證據，檢察官、被告三
      人及渠等選任辯護人於本案言詞辯論終結前，並未爭執其
      證據能力，本院審酌前開證據之作成或取得之狀況，並無
      非法或不當取證之情事，且亦無顯不可信之情況或證據力
      明顯過低之情形，復經本院於審判期日就上開證據依法進
      行調查、辯論，依刑事訴訟法第一百五十九條之五規定，
      均具有證據能力。
四、得心證之理由
    (一)檢察官認為被告三人共犯水利法第九十二條未經主管機關
      許可，私塞水道，致生公共危險罪嫌，無非以被告丁○○
      擔任光盛公司工地主任，於將軍溪出海口一次施作五座圍
      堰，違反主管機關台南縣政府上開核准之施作順序，使將
      軍溪流水遭阻斷一百五十四公尺，遠超過核准之五十七公
      尺，被告癸○○、甲○○明知圍堰施作違反規定，仍同意
      施工未要求改善，嗣九十四年七月二十二日海棠颱風來襲
      ，造成將軍溪沿岸學甲、麻豆地區等鄉鎮淹水嚴重，認為
      上開圍堰施作違反規定致生公共危險等情，為主要論據。
    (二)按水利法第九十二條後段之罪，係以未得主管機關許可，
      私塞水道，致生公共危險為要件，所謂「私塞」水道，係
      指擅自將水流阻斷，使其無法流通而言。依原判決認定之
      事實，上訴人僅將河道寬度縮減，並未將河道全部阻塞，
      所為是否僅止於「妨礙水流」，抑已達「私塞水道」之程
      度，有無水利法第九十二條後段之適用，自值研酌。次按
      該條後段所謂「致生公共危險」，係以實際上有具體危險
      之發生為條件，而屬具體之危險犯。雖其具體危險之存在
      ，仍應依社會一般之觀念，客觀的予以判定，即依其妨害
      水流之具體情況，視其一般上是否有使流水改道，浸蝕護
      岸，而影響安全之虞，以決定危險之有無。非謂一有妨害
      水流之情況，即得謂危險已發生（最高法院83年度台上字
      第4949號、88年度台上字第2021號裁判要旨參照）。又所
      謂相當因果關係，係指依經驗法則，綜合行為當時所存在
      之一切事實，為客觀之事後審查，認為在一般情形下，有
      此環境、有此行為之同一條件，均可發生同一之結果者，
      則該條件即為發生結果之相當條件，行為與結果即有相當
      之因果關係。反之，若在一般情形下，有此同一條件存在
      ，而依客觀之審查，認為不必皆發生此結果者，則該條件
      與結果不相當，不過為偶然之事實而已，其行為與結果間
      即無相當因果關係（最高法院76年台上字第192號判例要
      旨參照）。
    (三)本件光盛公司承攬交通部公路總局西濱快速公路WH75-3標
      將軍溪景觀橋新建工程。由交通部公路總局西濱南區臨工
      處與光盛公司簽訂工程契約，監造人為台灣世曦公司。被
      告癸○○為南區臨工處第二工務段段長，被告甲○○為該
      工務段業務職員，被告丁○○為光盛公司工務部副理，並
      自九十三年九月起至九十四年七月間擔任光盛公司上開工
      程工地主任。該景觀橋工程須跨將軍溪施作鋼鈑樁圍堰，
      圍堰施作順序原分四階段施工，每階段施作二座圍堰，每
      階段施工工期約九十天，四階段共三百六十天，每階段阻
      斷水流斷面約五十七公尺，將軍溪河川斷面約五百一十公
      尺，業據南區臨工處檢具圍堰施工順序與平面圖報請主管
      機關即台南縣政府審核同意備查，台南縣政府之核准函說
      明二記載「須落實各階段施工完成拆除圍堰後，再繼續下
      一階段圍堰之施工，以免造成水患並破壞河相」，說明三
      記載「本工程施工期間務請遵照經濟部九十三年七月二十
      八日頒布之『跨河建造物設置審核要點』相關規定辦理。
      」，業據被告癸○○、甲○○與丁○○供承無訛，並有上
      開景觀橋新建工程契約、西濱南區臨工處九十四年四月二
      十二日濱南工字第0940002550號函與台南縣政府九十四年
      五月四日府工水字第0940087619號函附卷可稽（參見94
      他字第2366號偵查卷第77、79-81頁）。
    (四)九十四年七月間海棠颱風來襲，造成台南縣麻豆鎮○○里
      地段淹水嚴重，經檢察官於九十四年七月二十二日勘查災
      情，製有麻豆鎮海棠颱風災害勘查報告與勘驗現場照片四
      十四張附卷（94他字第2366號卷第3-25頁）。檢察官嗣於
      九十四年七月二十八日勘驗台南縣將軍鄉將軍溪出海口系
      爭景觀橋施工現場時，溪軍溪河川中共施作五座圍堰，分
      別為四座33公尺×53公尺、一座22公尺×53公尺，阻斷水
      流寬度合計154公尺，將軍溪寬610公尺，當日水面距離橋
      面還有50公分。檢察官嗣於九十四年九月六日再度勘驗施
      作現場，現場共施作有P8、P7、P6、P5、P4等五座圍堰，
      各該圍堰寬度分別為33公尺、33公尺、12公尺、23公尺、
      33公尺，阻斷水流斷面合計134公尺，將軍溪寬550公尺，
      水流寬度合計尚有416公尺，此有檢察官九十四年七月二
      十八日、同年九月六日之勘驗筆錄各一份與平面圖一份附
      卷可明（94他2366號偵查卷第27、87-88頁）。另台南縣
      政府人員於九十四年八月二十六日會同被告癸○○、台灣
      世曦顧問公司監造主任庚○○、光盛公司、將軍鄉公所相
      關人員至上開圍堰施作現場勘查時，現場施作鋼鈑樁圍堰
      計有P8、P7、P5、P4等四座柱墩，亦有台南縣政府九十四
      年八月二十六日會勘紀要附卷可稽（同上偵查卷第76 頁
      ），復有台灣世曦公司檢送之監工日報表附卷可供對照（
      參見本院第二卷第70、41、30頁，惟九十四年九月六日監
      工日報表施工紀事僅記載P8、P7、P5、P4等四座圍堰，與
      檢察官當日勘驗筆錄有出入），以上事實為被告三人所不
      爭執。
    (五)參諸前揭最高法院關於水利法第九十二條之說明，該條構
      成要件既以「私塞水道」、「致生公共危險」為要，則本
      院審理重點應在於系爭圍堰施作阻斷水流斷面一百五十四
      公尺之事實，是否致生公共危險，及該圍堰阻斷水流斷面
      一百五十四公尺與當時海棠颱風來襲台南縣麻豆鎮將軍溪
      沿岸嚴重淹水，有無相當因果關係。
      1.按九十三年七月八日經濟部經授水字第09320213590號
        令修正之「申請開挖中央管河川河防建造物審核要點」
        （簡稱河防建造物審核要點）第一條明定「經濟部為受
        理中央管河川區域內申請興建或改造各種跨河建造物相
        關事宜，特訂定本要點」，第十三條明定「跨河建造物
        施設時，為暢通水流維護河防安全，其施工方式之限制
        如下」及第十七條「本要點係為規範跨河建造物之施設
        不得影響河川排洪需求之規定」，已揭櫫其規範目的在
        「維護水流通暢及河道穩定」、「不得影響河川排洪需
        求」，其規範對象係「中央管河川」。該審核要點另於
        第十三條第1項明定「．．．１汛期中橫跨河川排列之
        場撐支撐架其淨間距不得小於十公尺．．．任意時點累
        加場撐橫斷面寬度不得超過河寬之四分之一。」。本件
        系爭鋼鈑樁圍堰所在之將軍溪，既至九十四年十一月十
        四日始經經濟部公告為縣管排水，自非屬中央管河川至
        明。台南縣政府對於原非屬中央管河川之將軍溪，依南
        區臨工處提出之施作順序與平面圖，於九十四年五月四
        日核准每階段施作二座圍堰，每階段施工工期約90天，
        四階段共360天，每階段阻斷水流斷面約57公尺，並要
        求須落實各階段施工完成拆除圍堰後，始得進行下一階
        段圍堰之施工，及遵照上開「河防建造物審核要點」相
        關規定辦理，顯然是採取較為嚴格之審核標準。
      2.被告三人均否認圍堰施工違反台南縣政府同意備查之施
        工順序，亦否認違反「河防建造物審核要點」相關規定
        ，辯稱：P7、P8係作為橋墩基礎之雙層圍堰鋼鈑樁，為
        永久性的橋墩基礎工程，施作前應經核准，至P5、P6則
        為全套管基樁單層圍堰鋼鈑樁，屬臨時性工程，毋庸報
        准等語。經查：
        (1)光盛公司固於九十四年八月二十六日台南縣政府會同
          勘驗時，同時施作P8、P7、P5、P4等四座圍堰，已見
          前述，並經台南縣政府在當日會勘紀錄結論中記載此
          項事實與該府同意備查事項不符，應儘速檢討改善，
          台南縣政府嗣以九十四年九月二日府工水字第
          0940191613號函檢附該會勘紀錄通知西濱臨工處與光
          盛公司應儘速依上開結論辦理，有該函與會勘紀錄附
          卷可稽（參閱94他2366號偵查卷第75-76頁）。然依
          證人即台灣世曦公司監造主任庚○○到庭證述：「P4
          、P6都是臨時性圍堰」、「當時我們的施作方式是作
          兩座臨時的、兩座永久的圍堰，並未依照台南縣政府
          00000000009號函說明二報准的施作方式施作，施作
          時我們是認為臨時的圍堰不屬於說明二的範圍」、「
          P4、P6臨時性工程是指單層的鋼鈑樁」、「台南縣政
          府的函所謂的施作兩座以後完成並拆除，再依序作另
          外兩座，是針對作下部結構的雙層鋼鈑樁工程」、「
          如果就永久性的鋼鈑椿圍堰的施作，我們確實有符合
          說明二的規定（指台南縣政府同意備查的施工順序）
          ，其他另二座臨時性的圍堰只要符合說明三的要點（
          指河防建造物審核要點）即可」等語（參見本院第二
          卷第221-224頁），則台南縣政府同意備查之每階段
          施作二座圍堰，究係指永久性圍堰，抑或兼含臨時性
          圍堰，非無解釋空間。參照證人即參與九十四年八月
          二十六日會勘之台南縣政府工務局水利課技士戊○○
          到庭結證陳述：台南縣政府同意備查之每階段施作之
          圍堰，係指永久性的，原則上不包括臨時性的等語（
          本院第二卷第227頁），並稱：前開會勘紀錄會記載
          所見施作四座圍堰與台南縣政府同意備查事項不符，
          是因會勘紀錄是以現場所見四座圍堰為準，當時不知
          該四座是臨時性或永久性等語（本院第二卷第232頁
          ），則台南縣政府於九十四年八月二十六日會勘所載
          現場同時施作四座圍堰，是否違反該府同意備查之施
          工順序，涉及同意備查事項係針對永久性圍堰，抑或
          兼括臨時性圍堰之解釋，尚非無商榷餘地。
        (2)檢察官九十四年七月二十八日勘驗筆錄中雖記載在河
          中「建造五圍堰，分別為四座33×53公尺，另一座22
          ×53公尺」，並未測量各圍堰之淨間距，然依卷附勘
          驗筆錄紀載「將軍溪河寬610公尺」，五座圍堰截斷
          水流共154公尺」（94他2366卷第27頁），則以當時
          河寬610公尺扣除圍堰斷面154公尺，尚有456公尺可
          供排水，顯未逾「河防建造物審核要點」第十三條所
          規定汛期不得超過河寬四分之一之上限。檢察官另於
          九十四年九月六日再度勘驗現場，依該次勘驗筆錄平
          面圖記載，將軍溪寬約550公尺，打入將軍溪內圍堰
          共計有P8、P7、P6、P5、P4五座，圍堰寬度依序為33
          公尺、33公尺、12公尺、23公尺與33公尺，合計阻斷
          水流斷面134公尺，水流寬度尚有416公尺，五座圍堰
          兩側距河岸分別為71公尺與138公尺，各圍堰間距依
          序為67公尺、32公尺、36.5公尺與72公尺（94他2366
          卷第88頁），上開圍堰各斷面寬度係海棠颱風後之九
          十四年七月二十七日現場測量而得，並由光盛公司繪
          製為「海棠颱風時河道寬度與阻水、通水寬度實際量
          測示意圖」交付台灣世曦公司，有該示意圖附卷，並
          經台灣世曦公司函覆無訛（本院第二卷第5頁），準
          此，該五座圍堰間距並未違反「河防建造物審核要點
          」第十三條汛期間橫跨河川排列之場撐架淨間距不小
          於十公尺之規定，所阻斷之水流橫斷面寬度亦未逾當
          時河寬之四分之一。從而，本件圍堰所在之將軍溪既
          非中央管河川，台南縣政府同意備查之圍堰施工順序
          ，一併要求遵照中央管河川所適用「河防建造物審核
          要點」之嚴格標準，縱認圍堰施作未符合主管機關同
          意備查之施工順序，然既未違反上開審核要點相關規
          定，逕以違反主管機關同意備查之施工順序，遽認致
          生公共危險，尚嫌速斷。
      3.其次，系爭圍堰施作阻斷水流寬度既未逾當時河寬的四
        分之一，圍堰以外的河道仍可暢通水流，已見前述，揆
        諸前揭最高法院裁判要旨，是否該當於水利法第九十二
        條「私塞水道」之犯罪構成要件，實非無疑義。南區臨
        工處嗣於九十四年九月十五日以圍堰施作符合經濟部頒
        「河防建造物審核要點」之規定，申請台南縣政府審查
        修正施工順序為「分二階段施工，每階段施作四墩，第
        一階段為P4、P5、P7、P8阻斷水流斷面約132公尺，第
        二階段為P2、P3、P6、P9阻斷水流斷面約100.2公尺，
        每圍堰單元自打設至拔除施工期為九十天，施工時以不
        阻斷四分之一河水斷面為原則」（本院第一卷第183-
        188頁），已據台南縣政府會同黎明工程顧問股份有限
        公司董事長乙○○、成功大學水利及海洋工程學系副教
        授壬○○及其他相關人員於九十四年十一月八日召開審
        查會議後，原則同意枯水期間依上開新修正之鋼鈑樁圍
        堰施工順序辦理，並函示九十五年四月三十日汛期開始
        前未能完成墩柱基礎鋼鈑樁圍堰施工，務請另行申請同
        意後辦理，有台南縣政府上開函文與九十四年十一月八
        日審查會議紀錄在卷可稽（94年他2366偵查卷第50-55
        頁），是既經主管機關之台南縣政府核准上開修正圍堰
        施工順序，益證本件工程縱一次施作四座圍堰，在未逾
        河道寬度四分之一之情形下，應無礙於暢通水流與將軍
        溪之排洪需求。另檢察官雖爰引證人壬○○於上開審查
        會議紀錄中發言「圍堰範圍雖然對水流所造成之影響有
        限，但是若有洪水淹水發生時，恐怕仍會造成困擾」等
        語，認被告違反台南縣政府原同意備查之圍堰施工順序
        仍會造成公共危險。然證人壬○○於審查會議之發言，
        並未明確指明上開圍堰施作會致生公共危險，亦未指明
        與中、上游淹水有何關聯，參以其偵查中證述：「我是
        指發生時會怕被別人誤會是造成洪水原因」（94他2366
        卷第91頁），其於本院審理中復證述：「因為上游已經
        有淹水產生，如果下游再做施作工程的話，恐怕會誤會
        成因為這樣而造成淹水的原因，所以我們儘量不要讓他
        人誤以為我們施作工程而使上游產生淹水」等語（本院
        第二卷第235頁），則依證人壬○○於審查會議之發言
        及其嗣後證言，實不足為圍堰施作致生公共危險之依據
        。
      4.將軍溪圍堰施工處之河道寬度有550公尺，已近河口，
        系爭圍堰縱一次施作五座，水流寬度仍有416公尺，已
        見前述。參照證人壬○○於本院審理時到庭證述：「（
        如果橋墩的圍堰，主管機關核准為57公尺，而施工單位
        施工後為154公尺，是否會影響將軍溪水流排泄？）就
        將軍溪在這個河段而言，我認為是不會影響水流排泄，
        因為將軍溪總河寬有500米左右，而圍堰只有圍到150幾
        米，還有300多米，且上游端的河寬通水量是蠻窄的，
        相差非常大，都已經靠近感潮段《指潮水可以到達的地
        方》，流速非常慢，原則上應該不致於造成通水寬度不
        足的現象。」、「（依你的專業能力判斷，將軍溪不管
        是洪水期或是枯水期，在工程上施作跨河建造物，不管
        多少，是否要限制阻水的距離？）就任何工程的阻水距
        離應該都會限制，如果阻水的話，會有二個問題，第一
        個是迴水製造上游的淹水效應，第二個是因為阻水太多
        會造成不穩定，容易破壞，本件工程因為河寬很寬，如
        果只是擋了河寬100多米，還有300多米的通水流路的話
        ，應不致於造成迴水效應，只會影響工程穩定性，因為
        阻水太大時對工程附近的局部沖刷會比原來水流大很多
        ，使臨時性的結構物容易損壞，如果他們的結構物承受
        的了，在施工上應該沒有什麼問題。」等語（本院第二
        卷第236-237頁），其進而陳述本件圍堰施作係採跳躍
        式，亦即並非依施工平面圖所排列之圍堰依序施作，跳
        躍式施作之目的在降低水流之束縮效應，以維護工程結
        構體之穩定安全，至於圍堰施作對水流有何影響時，其
        證稱：「影響排水的主要是河寬，如果河寬很窄的時候
        ，即使是跳躍式的，還是會影響排水，如果河寬很寬的
        時候，再怎麼跳躍，主要是會影響到自己結構體本身的
        安全性而已。」（本院第二卷第237-239頁），綜合證
        人壬○○上開證言，以系爭圍堰施作之將軍溪河道寬度
        ，圍堰阻水流斷面僅154公尺，顯然不致於影響將軍溪
        水流。另將軍溪上游河道寬度約80至100公尺，以系爭
        圍堰施作所在之將軍溪河口寬度逾五百公尺，即或圍堰
        施作阻斷水流達一百多公尺，仍有三百多公尺之水流寬
        度，較上游河道寬達三倍多，並不會造成雍水現象，亦
        據證人壬○○證述無訛（本院第二卷第239-240頁），
        此與證人即黎明工程顧問公司董事長乙○○受台南縣政
        府委託，依據中央氣象局之數據資料與修正圍堰施工順
        序平圖面計算分析後，於台南縣政府審查修改系爭圍堰
        施工順序所召開之九十四年八月十一日審理會議時所陳
        述之意見「據施工單位提出的一維水理分析結果，十年
        頻率流量545cms時，四處施工圍堰設置前後僅造成3cm
        之雍高水位．．．，雍高輕微是因為圍堰處河道很寬」
        等語相吻合，有上開審查會議紀錄附卷可明（94他2366
        號卷第52頁），並據證人乙○○到庭結證屬實（本院第
        二卷第245、250頁）。準此，縱依修正後施工順序所示
        一次施作四座圍堰，或依檢察官九十四年七月二十八日
        勘驗當時施作五座圍堰，阻斷水流斷面達154公尺，二
        種情形阻斷一部分水流結果，其通水斷面仍有三百多至
        四百公尺，仍足夠維持水流通暢，且由證人乙○○依當
        時氣象資料與修正圍堰施工順序計算，造成雍水水位僅
        3公分，應不致於造成水流改道，本件復查無系爭圍堰
        所在之將軍溪兩側護岸，有何因圍堰施作發生浸蝕之具
        體事證，自難認對於水流安全有何具體危險。
      5.九十四年六月十二日台南縣發生豪雨、同年七月二十二
        日海棠颱風來襲，同年九月一日泰利颱風來襲，造成將
        軍溪沿岸台南縣麻豆鎮○○里地段淹水嚴重，業經檢察
        官於九十四年七月二十二日勘查無誤，業如前述。台南
        縣政府嗣受檢察官囑託以九十四年四月四日府工水字第
        0950037749號函查覆造成上開水災之主要因素如下：「
        九十四年度三次水災其二十四小時最大暴雨量：六一二
        豪雨為291公厘、海棠颱風為441公厘、泰利颱風則為
        413公厘，該計畫區雨量頻率海棠颱風約達五百年頻率
        雨量；此外，將軍潮位站大潮平均高潮為1.07公尺，而
        六一二豪雨為1.65公尺，海棠颱風為1.9公尺、泰利颱
        風為1.94公尺，海棠及泰利兩次潮位較平均高潮位高出
        近一公尺，致外水高漲內水無法排出，足證將軍溪排水
        沿岸各鄉鎮九十四年度該三次水災係屬各項極端降雨暴
        潮同時發生導致之天然水災」，並認「本案將軍溪景觀
        橋新建工程之圍堰實際施工順序，經九十四年十一月八
        日邀請專家學者審查認並非九十四年間之『六一二水災
        』、『海棠颱風』、『泰利颱風』造成水災之原因」，
        台南縣政府另委託黎明工程顧問股份有限公司調查分析
        檢討「造成水災主要因素有四：(一)降雨量集中且降雨量
        過大。(二)適逢大潮，外水位高漲，內水不易排出。(三)地
        勢低窪，積水不易消退．(四)部分排水路原係供農田排水
        ，通洪斷面業不足因應土地開發後增加逕流量」等情，
        有該函附卷可明（95偵2631卷第29頁）。對照卷附中央
        氣象局北門氣象站九十四年七月逐日逐時氣象資料（附
        於94他2366卷偵查卷第29頁），九十四年七月間雨量均
        集中在十八日至二十一日（應係海棠颱風來襲之時），
        各日降雨量總和值分別為123.5、132、174、99公厘，
        合計高達429.5公里，此與台南縣政府上函查覆海棠颱
        風之降雨量大致相符。參以證人即台南縣政府水利處處
        長辛○○到院證述：「麻豆在將軍溪中游的地方，且當
        時的初步分析，是因為暴雨量超過河道的排洪能力，所
        以才會有淹水的情形」等語（本院第二卷第242頁），
        與前述台南縣政府查覆當時將軍溪沿岸各鄉鎮水災原因
        相同。據此，六一二水災、海棠颱風、泰利颱風之降雨
        量既屬罕見500年頻率之暴雨，將軍溪潮位站大潮潮位
        又逾平均潮位近一公尺之多，則位處將軍溪中、上游之
        台南縣麻豆鎮埤頭里一帶所匯集之雨水，事實上已無法
        往河口方向排出，因而釀成水災，尚難認與在將軍溪河
        口施作之系爭圍堰有何因果關係。
    (五)綜上所述，系爭圍堰施作有無違反主管機關台南縣政府同
      意備查之施工順序，事涉對於永久性與臨時性圍堰之解釋
      問題，非無疑義。而縱認其施作違反核定之施工順序，惟
      並未阻塞全部河道，其阻斷之水流斷面未逾「河防建造物
      審核要點」第十三條所定超過河寬四分之一之上限規定，
      仍足供暢通水流與排洪需要，亦無造成浸蝕護岸影響安全
      之具體事證。至將軍溪中游台南縣麻豆鎮一帶於九十四年
      六至九月之水災，係因豪雨與大潮潮位逾平均潮位達一公
      尺，致內水無法排出之故，難認與系爭圍堰施作有何相當
      因果關係。此外，復查無其他積極證據足認被告三人有何
      違反水利法第九十二條之犯行，本件公訴意旨所指被告三
      人之犯行尚屬不能證明，基於無罪推定原則，爰均為無罪
      之諭知。
據上論斷，應依刑事訴訟法第三百零一條第一項前段，判決如主
文。
本案經檢察官莊立鈞到庭執行職務
中    華    民    國    97    年    8    月    26    日
                  刑事第五庭    審判長法  官  沈揚仁
                                      法  官  林欣玲
                                      法  官  林逸梅
以上正本證明與原本無異。
如不服本判決應於收受本判決後10日內向本院提出上訴書狀，並
應敘述具體理由。如未敘述上訴理由者，應於上訴期間屆滿後20
日內向本院補提理由書狀（均須按他造當事人之人數附繕本）「
切勿逕送上級法院」。
                                      書記官  郭純瑜
中    華    民    國    97    年    8     月    28    日


司法院資訊處製作；財團法人民間司法改革基金會備份。
